【裁判字號】    97,簡上,26
【裁判日期】    970429
【裁判案由】    偽造文書
【裁判全文】
臺灣雲林地方法院刑事判決              97年度簡上字第26號
公  訴  人  臺灣雲林地方法院檢察署檢察官
被      告  丙○○
上列被告因偽造文書案件，不服本院虎尾簡易庭96年度虎簡字第
182 號中華民國96年12 月27日第一審刑事簡易判決（臺灣雲林
地方法院檢察署檢察官聲請簡易判決處刑案號：95年度偵字第53
30號）提起上訴，本院管轄之第二審合議庭判決如下：
    主  文
上訴駁回。
    事  實
一、丙○○與丁○○（業經本院虎尾簡易庭以96年度虎簡字第18
    2 號判處拘役50日，減刑為拘役25日確定）原為男女朋友，
    惟渠等之婚事為丁○○之父母即廖富錕及甲○○所反對，又
    渠等明知丁○○所有之身分證係由甲○○保管，並未遺失，
    然因丁○○向甲○○索還身分證未果，致渠等無法辦理結婚
    登記。詎渠等為達取得丁○○身分證辦理結婚登記之目的，
    竟基於使公務員登載不實事項於職務上所掌公文書之犯意聯
    絡，於民國95年3 月21日，偕同前往雲林縣西螺鎮戶政事務
    所，謊稱丁○○之身分證遺（滅）失，填具補領國民身分證
    （下稱身分證）申請書，而申請補發丁○○之身分證，使不
    知情之該戶政事務所承辦公務員將此不實事項登載於職務上
    所掌之戶政資料管理之公文書即戶籍登記簿，並據以核發新
    的身分證與丁○○，足以生損害於戶政機關對於身分證管理
    之正確性。
二、案經臺灣雲林地方法院函送臺灣雲林地方法院檢察署檢察官
    偵查後提起公訴。
    理  由
壹、程序事項（證據能力之判斷）
一、按證人依法應具結而未具結者，其證言不得作為證據，刑事
    訴訟法第158 條之3 定有明文。又刑事審判上之共同被告，
    係為訴訟經濟等原因，由檢察官或自訴人合併或追加起訴，
    或由法院合併審判所形成，其間各別被告及犯罪事實仍獨立
    存在。故共同被告對於其他共同被告之案件而言，為被告以
    外之第三人，本質上屬於證人，其於檢察官偵訊中之陳述仍
    須踐行有關證人之證據調查程序，若依法應具結而未具結時
    ，此部分陳述應無證據能力。本件被告丙○○爭執同案被告
    丁○○於95年11月20日、95年12月4 日、96年3 月26日檢察
    官偵訊時陳述之證據能力，查共同被告丁○○前開偵訊時陳
    述均係以被告身分應訊而未經具結，亦查無依法不得令其具
    結之情形，則依前揭說明，共同被告丁○○上開偵訊筆錄，
    對被告丙○○均無證據能力。
二、按被告以外之人於審判外向法官所為之陳述，得為證據。刑
    事訴訟法第159 條之1 第1 項定有明文。本件被告丙○○爭
    執同案被告丁○○於95年9 月12日、96年8 月28日分別在本
    院家事法庭、本院虎尾簡易庭法官訊問時陳述之證據能力，
    並爭執證人甲○○於96年8 月28日在本院虎尾簡易庭法官訊
    問時陳述之證據能力，惟依上開法條，同案被告丁○○及證
    人甲○○等2 人上開於法官面前所為之陳述均有證據能力。
三、按被告以外之人於偵查中向檢察官所為陳述，除顯有不可信
    之情況者外，得為證據，刑事訴訟法第159 條之1第2 項亦
    定有明文。偵查中對被告以外之人所為之偵查筆錄，性質上
    屬傳聞證據，惟現階段刑事訴訟法規定檢察官代表國家偵查
    犯罪、實施公訴，依法其有訊問被告、證人及鑑定人之權，
    證人、鑑定人並須具結。而實務運作時，檢察官偵查中向被
    告以外之人所取得之陳述，原則上均能遵守法律規定，不致
    違法取供，其可信度極高。職是，被告以外之人前於偵查中
    已具結而為證述，除反對該項供述得具有證據能力之一方已
    釋明「顯有不可信之情況」之理由外，不宜遽指該證人於偵
    查中之陳述不具證據能力。本件被告丙○○爭執證人甲○○
    於95年12月4 日在檢察官偵訊中所為證述之證據能力，為其
    並未釋明該等證述有何「顯不可信之情況」，則依前揭說明
    ，應認證人甲○○此次於檢察官偵訊中所為陳述具有證據能
    力。
四、本件被告丙○○爭執雲林縣西螺鎮戶政事務所函及隨函檢附
    之丁○○補領國民身分證申請書之證據能力。查該申請書在
    性質上為書證，並不適用傳聞法則判斷證據能力之有無，經
    本院合法調查後，即可做為證據使用。
貳、實體事項
一、訊據被告丙○○固坦承其於95年3 月21日，與同案被告即證
    人丁○○共同前往雲林縣西螺鎮戶政事務所，以證人丁○○
    之身分證遺（滅）失為由，填具補領國民身分證申請書，而
    申請補發證人丁○○之身分證，惟矢口否認有為被訴犯行，
    辯稱：我陪證人丁○○去辦理丁○○之身分證遺失補發時，
    並不知道她的身分證並未遺失云云。惟查：
  (一)由雲林縣西螺鎮戶政事務所96年2 月2 日雲螺戶字第096000
    0302號函及隨函檢附之丁○○補領國民身分證申請書1 份（
    偵卷第49頁至第50 頁），已可證明證人丁○○確有於95年3
    月21日，前往雲林縣西螺鎮戶政事務所，以身分證遺（滅）
    失為由，填具補領身分證申請書，而申請補發身分證。
  (二)本件經證人丁○○於本院審理時證稱：「（你為何要找你先
    生一起辦身分證？）因為你（指被告）說要公證結婚。」「
    （為何要報遺失？）他（指被告）跟我說謊報遺失應該不會
    犯法的。」「（他是指誰？）被告丙○○。既然我愛他，我
    就跟他去辦身分證，他帶我去。」「（你在檢察官偵訊及法
    官訊問時，是在你自由意思所述，你跟檢察官及法官說你跟
    你母親拿身份證，你母親說遺失，你才去辦身分證？）當時
    在檢察官及法官面前都是被告教我怎麼講的。當時我跟我媽
    媽拿身分證，我媽媽從來未跟我說身分證遺失。」「（你的
    身分證一直都是由你母親甲○○替你保管？）是。」「（從
    何時開始保管？）從我有身分證時。」「（被告丙○○是否
    知道你的身分證是由你母親保管？）知道。」「（被告丙○○如何得知你的身分證由你母親保管？）我有跟他說，因為
    我母親非常反對我們二個人交往，我跟我母親拿身分證一定
    拿不到，所以我們才謊報身分證遺失，才去公證結婚。」「
    （你在偵訊時有說你母親跟你說你的身分證遺失，這一點是
    否正確？）我媽媽從未跟我說身分證遺失。」「（你為何這
    樣說？）被告丙○○教我說的。」「（你去謊報遺失申領新
    的身分證，跟何人一起去戶政事務所？）被告丙○○。」「
    （謊報身分證遺失申領新身分證，是你們二人共同意思？）
    是。」「（你們是95年5 月28日公證結婚，95 年 的3 月21
    日去戶政事務所辦理新的身分證？）是。」「（在這個時間
    之前，你跟被告丙○○二個人男女朋友的感情何程度？）當
    時他不會恐嚇我，打我。」「（當時是互相的依愛、愛戀？
    ）是。」「（即使父母反對，你也要跟他結婚？）【點頭】
    」「（所以才沒有辦家裡之結婚儀式而辦公證？）對。」「
    （當初沒有身分證，要用舊身分證遺失申請新的身分證的想
    法是何人提出？）被告丙○○。」「（何時提出？）去戶政
    事務所之前就有提出來。」「（去戶政事務所之前，被告丙○○是否知道當時你舊的身分證在你媽媽那裡？）有，我有
    跟他說。」「（所以才做後面這些事？）對。」等語在卷可
    稽（本院審判筆錄第8 頁至第16頁）。
  (三)另證人甲○○先於95年12月4 日偵訊時證稱：「（今年3 月
    丁○○是否曾回家向你拿她的身分證要辦理換發，你跟她說
    身分證已經遺失了？）我沒有說遺失，我說你的身分證都放
    在我這裡，如果村里通知要換發新的身分證我會整戶一起拿
    去換發。」「（她的身分證你平常都放在那裡？）我房間抽
    屜。」「（她的身分證她是否會自行拿去？）她不會自行去
    我們房間翻找。」「（你們家今年有無失竊過？）沒有。」
    等語（偵卷第25頁至第26頁）。後於本院96年度虎簡字第18
    2 號案件法官訊問時稱：「（身分證（指丁○○的身分證）
    是否由妳保管？）是，我有告訴她要等村里長通知才換發。
    」「（妳有無說身分證已遺失？）沒有。」等語（本院96年
    虎簡字182 號卷第32頁）。其於本院審理時復證稱：「（你
    女兒丁○○的身份證是否交由你保管？）有。」「（何時開
    始？）從有身分證就開始放我這裡了。」「（有無換發新的
    身份證？）都是舊的。」「（換發新的後有無再幫他保管？
    ）沒有，換新的就他自己去申請了。」「（你有無跟你女兒
    說他的身分證遺失了？）沒有，我沒有跟他說這樣。」「（
    為何你們夫妻二一直肯定你女兒的身分證是去偷辦的？）後
    來去公證結婚才知道的，公證結婚要有身分證，但是舊的身
    分證還在我那邊。」「（你女兒丁○○去申報身分證遺失申
    請新的身分證，你有什麼證據認為是你女婿即被告一起做的
    ？）因為我女兒跟他交往，我的女兒說要跟被告公證結婚，
    我說不行，他們就去申辦身分證。」「（就是他們二人一起
    去戶政事務所辦新的身分證，所以就認為他們二人一起做的
    ？）對，因為我女兒都不會，我女兒的證件都是交給我，什
    麼都是我在辦理。」等語在卷可憑（本院審判筆錄第2 頁至
    第7 頁），其證述情節與證人丁○○之上開證述相符。
  (四)同案被告即證人丁○○於96年8 月28日本院96年度虎簡字第
    182 號案件法官訊問時雖稱：「（對於檢察官起訴的犯罪事
    實，是否承認？）我是冤枉的。」「（有何答辯？）95年3
    月份時，我去我母親替我保管身分證的地方即我家客廳的抽
    屜，因我找不到我的身分證，我去向我母親要，我母親說身
    分證不見了，我相信我母親的話，我也以為我的身分證不見
    了，才叫我先生陪我去辦身分證。」「（是你們二人一起去
    辦身分證？）是的，我叫我先生陪我一起去。」「（妳有無
    告訴妳先生何以要補發身分證？）補發身分證是我媽媽跟我
    講不見了。」「（妳沒有跟他說是妳媽媽說保管不見了才去
    補辦？）對。」云云（本院96年虎簡字182 號卷第30頁反面
    至第31頁），而為對被告丙○○有利之陳述，惟當時證人丁○○自己居於被告地位，又否認犯罪，故其陳述與自身有密
    切之利害關係，已難期其據實陳述。而其後證人丁○○因本
    件經本院虎尾簡易庭判處拘役25日，其並未上訴，而告確定
    ，嗣於本院審理時證人丁○○之證述與其自身已無法律上利
    害關係，應較為可採。且證人丁○○已於本院審理時證稱其
    當時在法官面前所為之陳述都是被告丙○○教其應該怎麼講
    等語，已如前述，故應係證人丁○○顧及被告丙○○為其夫
    ，不忍被告受刑事處罰，而於本院96年虎簡字182 號案件法
    官訊問時故意迴護被告丙○○，所述並不足採。
  (五)又證人丁○○之身分證既未遺失，被告丙○○與證人丁○○
    共同至戶政機關謊稱丁○○之身分證遺（滅）失，並填具補
    領身分證申請書，而申請補發丁○○之身分證，在戶政機關
    公務員對身分證是否確屬遺失此一消極事實，無從為實質審
    查，而無實質審查義務的情況下，使不知情之該戶政事務所
    承辦公務員將此不實事項登載於職務上所掌之戶政資料管理
    之公文書即戶籍登記簿，並據以核發新的身分證與丁○○，
    當足以生損害於戶政機關對於身分證管理之正確性，並無疑
    義。
  (六)綜上所述，本案事證明確，被告丙○○之辯解為不可採，被
    告確有為上開犯罪事實欄所載之犯行，堪以認定，應依法論
    科。
二、新舊法比較：
    被告行為後，刑法於95年7 月1 日起施行（下稱新法，修正
    前則稱舊法），其中修正後刑法第2 條乃關於新舊法比較適
    用之準據法，其本身無關行為可罰性要件之變更，故新法施
    行後，如涉及比較新舊法問題，應逕依修正後刑法第2 條第
    1 項規定，為「從舊從輕」之比較（最高法院95年度第8 次
    刑事庭會議決議意旨參照）。又所謂「法律變更」與法律修
    正之概念有別；所謂法律變更應係指因法律修正而「刑罰」
    有實質之更異而言（如修正後新舊法法定本刑輕重變更或犯
    罪構成要件寬嚴不同），始有依刑法第2 條規定為準據法而
    比較適用新法或舊法之問題。如新舊法處罰之輕重仍然相同
    （例如僅形式上修正法律用語或條次移列），並無有利或不
    利之情形，即無適用上開規定為比較之餘地，自應依一般法
    律適用之原則，適用現行、有效之裁判時法論處（最高法院
    95年度台上字第5589、5669、6519號判決意旨參照）。經查
    ：
  (一)修正前刑法第33條第5 款規定：「罰金：1 元以上。」修正
    後該款規定「罰金：新台幣1000元以上」，是比較新舊法結
    果，以舊法較有利於行為人。
  (二)修正前刑法第214 條所定罰金刑提高為10倍（原貨幣單位為
    銀元，並為新臺幣之3 倍，故折換為新臺幣結果提高為30倍
    ），修正後刑法施行法增定第1 條之1 規定：「中華民國94
    年1 月7 日刑法修正施行後，刑法分則編所定罰金之貨幣單
    位為新臺幣。刑法分則編未修正之條文定有罰金者，自94年
    1 月7 日刑法修正施行後，就其所定數額提高為30倍」，被
    告2 人行為前後罰金本刑實際上均提高為30倍，並無有利或
    不利之情形，應適用現行、有效之裁判時法論處。
  (三)被告行為時之刑法第28條規定：「二人以上共同實施犯罪之
    行為者，皆為正犯」，經修正為：「二人以上共同實行犯罪
    之行為者，皆為正犯」。其立法理由略以：「修正共同正犯
    之參與類型，確定在『實行』概念下之共同參與行為，始成
    立共同正犯，為杜爭議，爰將『實施』一語，修正為『實行
    』」，即修法乃在確定正犯概念，杜絕爭議，本案修正前後
    對被告2 人而言均為共犯，自不生比較新舊法問題，應予適
    用新法。
  (四)被告2 人行為時刑法第41條第1 項前段規定：「犯最重本刑
    為5年 以下有期徒刑以下之刑之罪，而受6 個月以下有期徒
    刑或拘役之宣告，因身體、教育、職業、家庭之關係或其他
    正當事由，執行顯有困難者，得以（銀元）1 元以上3 元以
    下折算1 日，易科罰金。」又依刪除前罰金罰鍰提高標準條
    例第2 條前段規定，就其原定數額提高為100 倍折算1 日，
    經此折算後，易科罰金之折算標準應以銀元300 元即新臺幣
    900 元折算1 日。惟修正後刑法第41條第1 項前段則規定：
    「犯最重本刑為5 年以下有期徒刑以下之刑之罪，而受6 個
    月以下有期徒刑或拘役之宣告者，得以新臺幣1000元、2000
    元或3000元折算1 日，易科罰金」，經比較後，舊法之易科
    罰金折算標準較低，對被告較有利，應適用舊法。
三、核被告丙○○所為，係犯刑法第214 條之使公務員登載不實
    罪。其與同案被告丁○○有犯意之聯絡及行為之分擔，為共
    同正犯。原審審酌被告明知丁○○父母不同意被告與丁○○
    結婚，丁○○之身分證並未遺失，竟向戶政機關謊報遺失，
    使公務員於公文書內為不實之登載，而申請補發，有損戶政
    機關對於身分證管理之正確性，犯後復不能坦然認錯等一切
    情狀，且因被告犯罪時間在96年4 月24日以前，符合中華民
    國九十六年罪犯減刑條例所定之減刑條件，依刑事訴訟法第
    449 條第1 項前段、第3 項、第454 條第2 項，刑法第2 條
    第1 項、第28條、第214 條，修正前刑法第41條第1 項前段
    ，中華民國九十六年罪犯減刑條例第2 條第1 項第3 款、第
    7 條，刑法施行法第1 條之1 第1 項、第2 項前段，廢止前
    罰金罰鍰提高標準條例第2 條，逕以簡易判決量處被告丙○○拘役50日，減刑為拘役25日，並諭知如易科罰金，以新臺
    幣900 元折算1 日，本院合議庭認其認事用法均無違誤，量
    刑亦稱妥適，被告上訴意旨仍執前詞否認犯行，為無理由，
    應予駁回。
據上論斷，應依刑事訴訟法455 條之1 第1 項、第3 項、第368
條，判決如主文。
本案經檢察官乙○○到庭執行職務
中    華    民    國    97    年    4     月    29    日
                  刑事第一庭    法  官  陳宏卿
                                法  官  王雅苑
                                法  官  楊昱辰
以上正本證明與原本無異。
不得上訴。
                                書記官  黃秋萍
中    華    民    國    97    年    4     月    29    日
附錄法條：中華民國刑法第214條
明知為不實之事項，而使公務員登載於職務上所掌之公文書，足
以生損害於公眾或他人者，處3 年以下有期徒刑、拘役或5 百元
以下罰金。


司法院資訊處製作；財團法人民間司法改革基金會備份。
